【裁判字號】    99,訴,1201
【裁判日期】    990930
【裁判案由】    政府採購法
【裁判全文】
臺北高等行政法院判決
                                      99年度訴字第1201號
                                     99年9月16日辯論終結
原      告  麟瑞科技股份有限公司
代  表  人  甲○○（董事長）
訴訟代理人  陳進會律師
被      告  國防部憲兵司令部
代  表  人  乙○○○○○○
訴訟代理人  丙○○
            己○○
            戊○○
上列當事人間因政府採購法事件，原告不服行政院公共工程委員
會中華民國99年5 月7 日訴0000000 號採購申訴審議判斷，提起
行政訴訟。本院判決如下：
    主  文
原告之訴駁回。
訴訟費用由原告負擔。
    事實及理由
一、事實概要：
    被告（招標機關）辦理「微波中繼終端機2 套」採購案（以
    下簡稱系爭採購案），於民國（下同）98年4 月7 日由原告
    （申訴廠商）得標，並於98年4 月17日簽約（契約編號：HB
    98014P014PE ），契約金額為新臺幣（下同）600 萬元，履
    約期限為自簽約次日起180 日曆天（即98年10月14日）。於
    98年10月22日辦理第1 次目視驗收，依被告會驗結果報告單
    所載，原告所交貨品實體部分共計有：附件防雨蓋尺寸不合
    、缺遮陽罩、變壓器為大陸地區製造、3m直流電源線長度不
    足、水平波及垂直波幅射棒反射板未固定易脫落、發射機組
    及接收機組外觀與型錄圖不符、視訊擾頻器貨品與契約檢附
    型錄不同等7 項不合格。而有關文件部分，則有：原告所交
    原廠證明文件未註明廠品名稱及產地、視訊擾頻器進口報單
    影本無海關用印、未檢附電信管制射頻器材相關認證審驗合
    格證明文件、發射機組及接收機組未檢附中文操作手冊，視
    訊擾頻器未檢附等4 項不合格。經被告通知限期改善後，雙
    方於98年11月20日進行第2 次會驗（複驗），原告仍有「發
    射機及接收機組外觀（碟型天線及控制單元）與契約型錄圖
    不符。」、「水平波及垂直波幅射棒反射板均改善膠封固定
    ，惟經申購單位及使用單位檢查，該項零附件若需更換，需
    將反射板破壞拆除始可安裝並重新膠封，不符實際需求」、
    「視訊擾頻器2 套，承商所交貨品仍為Ovation Systems
    Ltd 公司產品，與契約型錄公司名稱GMS （Global
    Microwave System Inc）不符，另承商未依本案契約之一部
    『本部內購財物、勞務採購契約通用條款20.3條規定』辦理
    ，本貨品仍與契約不符」、「視訊擾頻器2 套未檢附原廠（
    或台灣分公司、代理商）出廠證明文件，且貨品本體及包裝
    均未註明出廠日期，與契約不符」等4 項未能符合契約約定
    ，被告遂以98年12月1 日國憲後繕字第0980012646號函通知
    解除契約，並欲依政府採購法第101 條第1 項第12款規定將
    其刊登政府採購公報。原告不服，提出異議，經被告98年12
    月30日國憲後繕字第0980014106號函覆異議無理由。原告仍
    不服，復向行政院公共工程委員會（以下簡稱工程會）申訴
    ，復遭工程會以99年5 月7 日訴0000000 號採購申訴審議判
    斷駁回，遂向本院提起行政訴訟。
二、本件原告主張：
(一)、關於98年10月22日第1 次目視驗收，經被告認貨品與契約約
    定不符或未檢附文件部分，原告改善後，於98年11月20日第
    2 次驗收即複驗時，經被告認與契約不符部分：
１、貨品部分：(1)、微波中繼終端機發射機組及接收機組外觀（
    碟型天線及控制單元）與契約型錄圖示不符。(2)、水平波及
    垂直波幅射棒反射板均改善膠封固定。惟經申購單位及使用
    單位檢查，該項零件若需要更換，需將反射板破壞拆除始可
    安裝並重新封膠，不符實際需求。(3)、視訊擾頻器2 套，承
    商所交貨品仍為OVATION SYSTEMS LTD 公司（以下簡稱
    Ovation 公司）產品，與契約型錄公司名稱（GLOBAL
    MICROWAVE SYSTEMS INC ，以下簡稱GMS 公司）不符，另承
    商未依本案契約之一部「本部內購財務、勞務採購契約通用
    條款20.3條規定」辦理，本貨品仍與契約不符。
２、文件部分：視訊擾頻器2 套未檢附原廠（或臺灣分公司、代
    理商）出廠證明文件，且貨品本體及包裝均未註明出廠日期
    ，與契約不符。
(二)、關於98年11月20日第2 次驗收即複驗時，被告認原告不符契
    約部分，顯非適法：
１、有關微波中繼終端機發射機組及接收機組外觀（碟型天線及
    控制單元）與契約型錄圖示不符部分：第1 次驗收當日即98
    年10月22日，該驗收記錄並未記載有此項缺失。第1 次驗收
    次日即同年月23日，被告在監驗人員不在場時，自行加註「
    另發射機組及接收機組與廠商型錄圖示不符」並令原告之黃
    ○琳工程師蓋用原告公司章及負責人章。因被告此項添註，
    致此一項目於第2 次驗收時被列為不合格項目。被告規格表
    已明示「碟型天線」及「控制單元」並不包含於採購計畫清
    單所規定須檢附產品型錄之主要規格中，故原告所提供之天
    線及控制單元型錄並不構成契約之一部分。被告竟採用非契
    約文件之天線型錄作為外觀比對基礎，顯乏契約上之依據，
    顯屬違背誠信原則、禁止恣意原則，並屬權利濫用。退一步
    言，縱使原告額外多餘提出之型錄照片構成契約中之照片，
    惟依據「國防部憲兵司令部內購財物、勞務採購契約通用條
    款」（以下簡稱系爭契約通用條款）第22.1條文件衝突適用
    次序之約定，當然應優先適用採購計畫清單、規格表而交付
    碟型天線。原告係依據採購計畫清單及規格表修改並交付碟
    型天線，故原告交付碟型天線與契約所規定之規格相符。被
    告竟無視契約明文規定之碟型天線規格而適用次序在後之型
    錄照片，因而遽予認定原告所交付之碟型天線與型錄之鼓型
    天線圖示不符，為複驗不合格。被告此項認定，實違驗收之
    「正當法律程序」、違反契約約定、違背禁止恣意原則、誠
    信原則、禁止權利濫用原則，並屬「裁量濫用」之違法。
２、有關水平波及垂直波幅射棒反射板均改善膠封固定。惟經申
    購單位及使用單位檢查，該項零件若需要更換，需將反射板
    破壞拆除始可安裝並重新封膠，不符實際需求部分：98年10
    月22日第1 次驗收記錄，就此項缺失僅有「未固定易脫落」
    ，原告就該「未固定易脫落」之缺失，於第2 次驗收時已改
    善。以膠封方式固定輻射棒反射板為現在唯一可行之固定技
    術，亦不會減損契約所規定之輻射棒反射板功能，若用鉚釘
    或螺絲等其他方式固定反而會對輻射棒反射板造成破壞，或
    干擾微波訊號之傳導。被告此項認定，有悖於科技常識，違
    反契約約定，違背禁止恣意原則、誠信原則、禁止權利濫用
    原則，並屬「裁量濫用」之違法。
３、有關視訊擾頻器2 套，承商所交貨品仍為Ovation 公司產品
    ，與契約型錄公司名稱不符，另承商未依本案契約之一部「
    本部內購財務、勞務採購契約通用條款20.3條規定」辦理，
    本貨品仍與契約不符部分：本件採購契約就視訊擾頻器部分
    ，並未要求提供型錄，原告所額外提供之型錄即屬多餘。型
    錄上所載貨品公司名稱自不屬採購契約之履約標的。原告確
    曾向型錄所載之GMS 公司詢價、訂購、付款，嗣因美國國務
    院不允許GMS 公司出貨致GMS 公司無法出貨，致原告緊急轉
    向原廠Ovation 公司購買。視訊擾頻器之製造原廠為
    Ovation 公司（GMS 公司只是Ovation 公司在美國之經銷商
    而已），GMS 公司因上開緣故無法出貨，致原告緊急轉向原
    廠Ovation 公司購買，且Ovation 公司出售予原告之視訊擾
    頻器產品規格與型號亦為Viewlock II ，與GMS 公司型錄上
    之視訊擾頻器型錄Viewlock II 完全相同。系爭契約通用條
    款第20.3條之適用，以原告所交貨品之品名有變更為前提，
    本件原告所交貨品既無變更，自無適用該20.3條規定之餘地
    。被告此項認定，有違背契約約定、依法行政原則、禁止恣
    意原則及誠信原則、禁止權利濫用原則、適用採購契約通用
    條款第20.3條規定不當並屬裁量濫用之違法。
４、視訊擾頻器2 套未檢附原廠（或臺灣分公司、代理商）出廠
    證明文件，且貨品本體及包裝均未註明出廠日期，與契約不
    符部分：於98年10月22日第1 次驗收並未記錄此項缺失，於
    98年11月20日第2 次驗收始臨時提出，原告來不及提出，自
    屬非可歸責於原告之事由。惟原告嗣已取得原廠Ovation 公
    司之證明文件正本，且已將影本交付予被告。被告規格表已
    明示「視訊擾頻器」非採購計畫清單所規定須檢附原廠出廠
    證明文件。原告系爭產品，係屬原廠Ovation 公司之產品，
    與本件系爭採購標的之功能、品質、目的均不生影響，亦均
    無違反系爭採購案之採購目的。被告此項認定，有違背契約
    約定、禁止恣意原則及誠信原則、禁止權利濫用原則，並屬
    「裁量濫用」之違法。
(三)、被告第1 次及第2 次驗收，有違反驗收之「正當法律程序」
    ，縱認該驗收係屬民事履約之問題，惟被告系爭處分係以該
    驗收之結果為依據，該驗收既已違反行政程序法第4 條規定
    之「正當法律程序」，被告以該驗收為事實基礎之系爭處分
    ，實質上自屬違反「正當法律程序」：
１、第1 次驗收違反驗收之「正當法律程序原則」及禁止恣意原
    則：系爭採購案於98年10月22日進行第1 次驗收時，被告並
    未紀錄發射機組及接收機組之碟型天線控制單元與廠商型錄
    圖示不符。詎料，被告竟於第1 次驗收次日即同年月23日，
    在監驗人員曹○平、吳○新未在場之情況下，自行加註「另
    發射機組及接收機組與廠商型錄圖示不符」，並令原告之工
    程師黃○琳蓋用原告公司章及負責人章。被告第2 次驗收會
    驗結果報告單另紙對此則另記為「發射機組及接收機組（碟
    型天線及控制單元）與廠商型錄圖示不符」，與被告上開所
    自行加註之內容又不同。被告此一行為，顯違反驗收「正當
    法律程序」及禁止恣意原則。因被告於98年10月23日自行另
    行加註「另發射機組及接收機組與廠商型錄圖示不符」而造
    成此項目第2 次驗收不合格。上述事實，除經黃○琳於本件
    申訴程序中出席說明綦詳外，被告亦未否認，足資證明被告
    就此部分確已違反驗收之「正當法律程序」，已構成驗收瑕
    疵。就此被告自行加註部分應不具驗收結果之效力，不得做
    為認定原告不合格之依據。
２、第2 次驗收違反驗收之「正當法律程序原則」及禁止恣意原
    則：
(1)、有關可調整水平波及垂直波幅射棒反射板部分：依第1 次驗
    收紀錄所載，可調整水平波及垂直波幅射棒反射板僅有「未
    固定易掉落」乙項缺失。原告於第2 次驗收時業已完成改善
    並經被告確認無誤，本項即應符合本件採購契約之規定，故
    被告於第2 次驗收時於該驗收結果報告單另紙第一、(五)點就
    此竟謂「不符實際需求」云云，顯屬違背驗收之「正當法律
    程序」及禁止恣意原則並已逾越契約約定。
(2)、有關視訊擾頻器原廠出廠文件部分：被告第1 次驗收並未認
    定原告未提供「視訊擾頻器」原廠出廠證明文件為不合格項
    目，至第2 次驗收時始臨時提出，並以此作為第2 次驗收不
    合格之項目（另紙第三、(一)點），違背驗收之正當法律程序
    、禁止恣意原則及誠信原則。由於本項原廠出廠證明並非採
    購計畫清單所規定應檢附之文件且於第1 次驗收時並未列此
    為不合格項目，被告於98年11月20日第2 次驗收時始臨時要
    求原告須予提出，原告對此自屬措手不及，無法即時提出原
    廠出廠證明，此應非可歸責於原告之事由。況原告經被告臨
    時提出要求後，業已取得並備妥生產「視訊擾頻器」
    Viewlock II 之原廠Ovation 公司之出廠證明文件正本，隨
    時可提供予被告。被告仍執意對原告為解約及刊登政府採購
    公報停權處分，亦有違背禁止恣意原則、比例原則，亦屬權
    利濫用。
(四)、被告於系爭驗收中，以系爭契約所無之規定或非屬系爭契約
    之範疇作為驗收依據，違背誠信原則及系爭契約通用條款第
    22.1條規定。縱認該驗收屬於民事履約之問題，惟被告既以
    該驗收之結果為依據而作成系爭處分，該驗收既係違背禁止
    恣意原則、誠信原則並屬權利濫用。被告以系爭契約所無之
    規定或非屬系爭契約之範疇作為驗收依據，其實質上即屬未
    依法辦理驗收。因此，以該驗收為事實基礎之系爭處分，實
    質上即屬違反依法行政原則、行政程序法第4 條規定之禁止
    恣意原則及同法第8 條規定之「誠信原則」。
１、有關發射機組及接收機組外觀（碟型天線及控制單元）與契
    約型錄圖示不符部分：
(1)、被告規格表已明示「碟型天線」及「控制單元」並不包含於
    採購計畫清單所規定須檢附產品型錄之主要規格中，故原告
    所提供之天線及控制單元型錄並不構成契約之一部分，退一
    步言，縱該部分之碟型天線外觀與型錄不符，原告仍未違反
    契約所約定之碟型天線規格。被告以與契約無關之型錄認定
    原告之碟型天線外觀與型錄不符為複驗不合格，並無契約上
    之依據，違反誠信原則並屬權利濫用。系爭採購案之採購計
    畫清單（18）備註1.(4)固然規定投標廠商必須檢附「主要規
    格（項次(一)發射機組及項次(二)接收機組）已在市面上銷售之
    產品型錄」，但清單附件之規格表項次(一)發射機組項下已定
    義本項主要規格限於：「項次2 （即頻率穩定度）、3 （即
    頻道數）、4 （即輸出功率）、9 （即聲音頻道數）及11（
    即控制線需雙層隔離可正常工作距離達300M以上）」，而發
    射機組碟型天線並不在其中；規格表項次(二)接收機組項下亦
    已定義本項主要規格限於：「項次1 （即接收方式）、2 （
    即雜訊指數）、3 （即自動增益）、4 （即視訊輸出訊號：
    NTSC）及8 （即具遠端控制器可於200 公尺以上距離調整發
    射機之視頻及音頻訊號）」，其中亦未包含接收機組碟型天
    線。被告採購計畫清單附件之規格表既已明示發射機組與接
    收機組之碟型天線並不屬於各該項次之主要規格，則原告額
    外提出之天線及控制單元型錄即屬多餘而不應構成契約文件
    之一部分。原告既已按照契約約定之規格交付碟型天線，被
    告竟採用非契約文件之天線型錄作為外觀比對基礎，並無契
    約上之依據，顯屬違背誠信原則，並屬權利濫用。
(2)、被告之採購計畫清單附件規格表既已明訂發射機組及接收機
    組之天線應為碟型（規格表項次(一)發射機組之14.(2)及項次(二)
    接收機組之10.(2)），退一步言，縱使原告額外多餘提出之型
    錄照片可構成契約中之照片，惟依據上開本件契約之文件衝
    突適用次序約定，當然應優先適用次序在前之採購計畫清單
    所規定之碟型天線，故原告交付碟型天線合乎本件契約之約
    定。被告竟以適用次序在後之原告型錄照片認定複驗不合格
    ，顯然已違反本件採購契約之明文約定，違背誠信原則，並
    屬權利濫用。
(3)、原告所提供之發射機組天線及控制單元型錄，最上面之圖示
    雖然為原告已在市面上銷售之鼓型天線附控制單元，但為符
    合被告採購計畫清單附件上所規定之碟型天線規格，原告於
    型錄上亦同時附具控制單元及碟型天線之圖示，以說明原告
    可依被告採購計畫清單所定規格交付碟型天線附控制單元；
    而接收機組天線及控制單元型錄，亦同樣載有原告已在市面
    上銷售之鼓形天線附控制單元圖示、控制單元及碟型天線之
    圖示。原告交付碟型天線係符合本採購契約規定之規格，被
    告卻反於契約明文規定之規格，率予認定原告所交付之碟型
    天線及控制單元與型錄之鼓型天線圖示不符，被告就此部分
    之認定並無契約依據，顯屬違背禁止恣意原則、誠信原則，
    並屬權利濫用。
２、有關可調整水平波及垂直波輻射棒反射板膠封改善，被告認
    此不符實際需求部分：依據98年10月22日第1 次驗收紀錄所
    載，可調整水平波及垂直波幅射棒反射板僅有「未固定易掉
    落」乙項缺失。原告於98年11月20日第2 次驗收時業已完成
    改善並經被告確認無誤，本項即應符合本件採購契約之需求
    ，被告於第2 次驗收時謂「不符實際需求」云云，已逾越契
    約約定，顯屬違背禁止恣意原則、誠信原則，並屬權利濫用
    。被告第2 次驗收紀錄認定該項零件若需更換，需將反射板
    破壞拆除始可重新安裝，顯與事實不符，且以膠封方式固定
    輻射棒反射板為現在唯一可行之固定技術，亦不會減損契約
    所規定之輻射棒反射板功能，若用鉚釘或螺絲等其他方式固
    定反而會對輻射棒反射板造成破壞，或干擾微波訊號之傳導
    。被告遽以原告就可調整水平波及垂直波輻射棒反射板以膠
    封改善，謂「不符實際需求」云云並因而認定原告此部分不
    合格，顯乏契約上依據，更有悖於科技常識，顯屬違背禁止
    恣意原則、誠信原則，並屬權利濫用。
３、就視訊擾頻器型錄及原廠出廠證明文件部分：
(1)、視訊擾頻器型錄部分：系爭採購案之採購計畫清單（18）備
    註1.(4)明文規定投標廠商必須檢附型錄者僅「主要規格（項
    次(一)發射機組及項次(二)接收機組）已在市面上銷售之產品型
    錄」，而清單附件之規格表中亦明文規定視訊擾頻器之項次
    編序為「項次(三)視訊擾頻器（Video scrambl ）」。被告採
    購計畫清單既已明文規定本項視訊擾頻器無須提供型錄，則
    原告額外提出之天線及控制單元型錄即屬多餘而不應構成契
    約文件之一部分。原告既已依據契約規格提出本項視訊擾頻
    器，被告竟採用非契約文件之視訊擾頻器型錄作為貨品公司
    名稱比對基礎，並無契約上之依據，顯屬違背禁止恣意原則
    、誠信原則，並屬權利濫用。
(2)、視訊擾頻器原廠出廠證明文件部分：系爭採購案之採購計畫
    清單（18）備註10.檢驗方法(1)(二)目視檢查時賣方應檢付下列
    文件以供審查：「1.規格表內項次壹為2009年1 月以後原廠
    （或臺灣分公司、臺灣代理商）出廠證明文件」，而清單附
    件之規格表項次壹明確記載為「(一)發射機組」，視訊擾頻器
    則編序為項次「(三)視訊擾頻器」。採購計畫清單附件之規格
    表既已明示「視訊擾頻器」並不屬於須檢附原廠出廠證明文
    件之採購標的，被告竟認定原告未提供「視訊擾頻器」原廠
    出廠證明文件為複驗不合格，並無契約上之依據，顯屬違背
    禁止恣意原則、誠信原則，並屬權利濫用。又被告第1 次驗
    收亦未紀錄原告未提供「視訊擾頻器」原廠出廠證明文件為
    不合格，至第2 次驗收始臨時提出質疑並以此作為驗收不合
    格之項目，違背驗收之正當法律程序，故原告不及於第2 次
    驗收時提出原廠出廠證明文件，應非可歸責於原告之事由，
    矧原告業已取得製造原廠Ovation 公司之證明文件正本，且
    已將該影本提供予被告，該正本亦隨時可提供予被告。
(五)、本件既無系爭契約通用條款第20.3條規定之4 種情形之一，
    即無該條款之適用。詎被告於本件驗收中，竟適用於本件不
    應適用之該規定，顯有適用系爭採購契約通用條款第20.3條
    規定不當之違法。該驗收既係違法，以該驗收為事實基礎之
    系爭處分，實質上即等同違背「依法行政原則」。有關原告
    所交視訊擾頻器貨品之產品公司名稱與契約型錄所載公司名
    稱不符部分：
１、原告得標後，經向美國GMS 公司詢問視訊擾頻器Viewlock
    II之報價，GMS 公司於98年5 月7 日以傳真向原告報價，原
    告遂於98年5 月15日向GMS 公司傳真編號為PO090076的訂購
    單，並於98年5 月26日向GMS 公司匯出貨款。詎料，GMS 公
    司即於98年5 月26日以電子郵件：「I am sorry to report
    The US Department of State is not allowing us to
    export the items on the PO090076 to you. For that
    reason we are not able to accept your order.」通知原
    告因美國國務院不允許該公司出口Viewlock II 予原告，故
    GMS 公司無法接受原告訂單，並於98年6 月1 日將原告所支
    付之貨款退回。經原告查詢Viewlock II 之製造原廠為英國
    之Ovation 公司，遂緊急於98年5 月27日向Ovation 公司請
    求提供報價，並經Ovation 公司同意原告以原向GMS 公司訂
    購之訂單變更修改向Ovation 公司訂購。上列證據，已足資
    證明原告早已向GMS 公司完成訂購、匯款程序，係因美國國
    務院不允許GMS 公司出口Viewlock II 予原告，原告始轉向
    Viewlock II 之製造原廠Ovation 公司購買。是原告變更出
    貨公司，應屬非可歸責於原告之事由，被告不得據此將原告
    刊登政府採購公報並為停權之處分。
２、依據Ovation 公司所提供之報價單併其產品資料所示，
    Ovation 公司出售予原告之視訊擾頻器產品規格與型號亦為
    Viewlock II ，與GMS 公司型錄上之視訊擾頻器型錄
    Viewlock II 完全相同。此外，原告於99年2 月間以電子郵
    件向GMS 公司函詢產品資訊時，GMS 公司並聲明「I
    confirm the Viewlock II is manufactured by Ovation
    and not us. 」即GMS 公司確認Viewlock II 為Ovation 公
    司所製造。以上證據，已足資證明原告所交付之Ovation 公
    司Viewlock II 視訊擾頻器與GMS 公司之型錄所載Viewlock
    II視訊擾頻器完全一致，以及Ovation 為Viewlock II 之製
    造原廠、GMS 公司僅為其美國銷售商之事實。因此，原告交
    付同樣由Ovation 製造、同樣為Viewlock II 產品規格與名
    稱之視訊擾頻器，未違反契約所約定之規格。系爭採購案視
    訊擾頻器型號Viewlock II 之製造原廠為Ovation 公司，
    GMS 公司只不過是Ovation 公司在美國之經銷商，原告業已
    舉證陳述綦詳。而Ovation 公司就Viewlock II 此一型號的
    視訊擾頻器，既然仍繼續產製並可供應予原告，則原告即無
    系爭契約通用條款第20.3條第(1)款之適用，且原告既未更換
    標的即視訊擾頻器Viewlock II 之規格、型號與產品品名，
    顯亦無該通用條款第20.3條第(3)款之適用。兼以本項視訊擾
    頻器部分又無第20.3條第(2)款、第(4)款情形，原告應無須依
    據該通用條款第20.3條之規定先行徵得被告同意之必要。故
    被告認定原告未依系爭契約通用條款第20.3條之規定辦理，
    其認定實與契約條款之規定不符。
(六)、系爭處分違反行政程序法第7 條「比例原則」，亦屬權利濫
    用：
１、被告解除系爭契約違反比例原則，亦屬權利濫用：
(1)、作為系爭採購契約一部分之採購計畫清單（18）備註16.罰則
    (一)規定，目視檢查若複驗不合格，招標機關「得」解除契約
    ；(四)規定，本項貨品之可歸責於賣方（即原告）事由，辦理
    退貨解約作業者，除沒收買方（即招標機關）履約保證金外
    ，另依政府採購法第101 條至102 條規定辦理。亦即一旦招
    標機關決定解除契約，除沒收原告之履約保證金外，刊登政
    府採購公報亦勢在必行。然依該採購計劃清單（18）備註16.
    罰則(一)規定，招標機關即被告就是否解除契約，實具有裁量
    權。原告確有誠信亦有履約能力，在規格均符合之情形下，
    若僅因目視驗收未通過遭解除契約及刊登採購公報停權之處
    分，顯失公平合理，違背比例原則、誠信原則。
(2)、原告亦曾聲請工程會為履約爭議調解（案號：調990196）。
    原告於調解中，曾提出調解方案：「一、招標機關撤回解除
    契約之通知及依政府採購法第102 條第3 項刊登政府採購公
    報之決定。二、招標機關無償收受改善後之本案標的即微波
    中繼終端機2 套。」參酌系爭契約通用條款第23.2條規定，
    招標機關既有權裁量是否解除契約，原告亦願將本案標的貨
    品無償贈與予招標機關，建請招標機關審酌不解除契約，並
    惠予接受上述第2 點之改善方案，收受改善後之本案標的貨
    品，且同意爰引採購計畫清單備註16.(七)規定辦理，俾利本件
    爭議儘速解決、全案驗收正常運作發揮功效，方為雙贏之策
    。且原告就被告所提「合意解約」之條件(二)至(五)均願遵照辦
    理，惟請被告撤回對原告停權處分及撤回原異議處理結果，
    並請工程會函告被告，經工程會函轉達被告。惟被告仍不予
    接受，執意對原告為解除契約並刊登政府採購公報停權處分
    。
(3)、系爭驗收不合格項目均非嚴重瑕疵致影響系爭採購產品之功
    能、品質，各該問題亦均經原告改善完成，且原告系爭產品
    係屬原廠OVATION 公司之產品，與系爭採購標的之功能、品
    質、目的均不生影響，亦均無違反系爭採購案之採購目的。
    原告為國內少數具有航空氣象、雷達、資訊安全等專業技術
    之廠商，目前為國內多項政府航空安全、國防科技、教育網
    路、電信通訊、水利工程、金融等攸關國家安全、社會公眾
    利益之重大採購案供應商；97、98年得標承攬政府機關及民
    間公司、團體、財團法人、銀行、私立大學院校及醫院依政
    府採購法公開採購類此採購案金額共17億9,920 萬1,316 元
    。原告經驗豐富，履約實績優良，信譽卓著，就本件採購案
    有絕對之履約能力。
(4)、兩造因本案於工程會進行調解時（案號：調0000000 ），被
    告於99年4 月21日調解時，提出合意終止之條件，其中第1
    條第(三)項「賠償符合規格（98年）之裝備，（國外產品），
    以彌補本部損失」；另被告於98年12月29日就本案重行招標
    時，招標條件為「不接受國內製造之商品」，則被告就本件
    採購案，是否以「僅係採受國外產品」為需求？若然，本案
    採購當時並未限制須為國外產品，「不接受國內製造之商品
    」，而原告所交付系爭採購品中之發射機組與接收機組均為
    自製，於此情形下，被告仍執意對原告為系爭刊登政府採購
    公報之處分，顯違反比例原則，並屬權利濫用。依政府採購
    法第72條規定之精神、工程會89年3 月8 日（89）工程企字
    第89006102號函意旨、系爭採購計畫清單（18）備註16.(一)規
    定，原告於履約爭議調解中提出本案標的貨品無償贈與被告
    ，被告所指系爭驗收不合格項目，原告均已改善，且該問題
    均不影響該產品之功能、品質；該產品復為原廠OVATION 公
    司之產品，亦無違反系爭採購案之採購目的，原告亦願賠償
    被告因本案無法驗收結案所生之損失，原告就本案有絕對之
    履約能力與經驗等情形下，被告仍執意對原告為解除契約並
    刊登政府採購公報停權，顯違反行政程序法第7 條規定之比
    例原則，亦屬權利濫用。
２、被告將原告刊登政府採購公報之處分，違反「比例原則」，
    亦屬權利濫用：
(1)、將原告刊登政府採購公報，依政府採購法第103 條第1 項第
    2 款規定，將使原告1 年內不得參與投標作為投標對象或分
    包廠商，且民間公司、行號、團體、財團法人、銀行、私立
    大學院校及醫院或他人亦因不明實情，將因之將原告列為拒
    絕往來廠商，如此將造成原告營業無以為繼，使原告瀕臨停
    止營業，甚或解散之情形，乃對原告營業權及生存權之嚴重
    影響，處罰嚴厲，自應衡酌「比例原則」。原告專長於資訊
    設備之買賣、維護及服務，為一以政府機關相關採購及民間
    公司、行號、團體、財團法人、銀行、私立大學院校及醫院
    或他人依政府採購法辦理採購維生之公司，即政府機關及民
    間公司、行號、團體、財團法人、銀行、私立大學院校及醫
    院或他人之採購案為原告營業生存之命脈。
(2)、政府採購標案均有投標期限，且政府採購案就投標人之資格
    ，亦常有參與政府採購實績之要求，被告將原告刊登公報後
    ，原告已不得參與政府機關相關標案，甚至亦不能參加民間
    公司、行號、團體、財團法人、銀行、私立大學院校及醫院
    或他人所辦理之採購案。而標案均有投標期限，原告無法參
    標，即無法累積採購實績，採購實績有為參標承攬日後採購
    案所必要，累積實績越多，則參標機會增多，得標機會亦相
    較為高，反之則否。是原告無法參標，即無法累積採購實績
    ，不啻使原告永久喪失參標機會之結果。又本件執行行為如
    屬錯誤，已為之執行行為對原告所造成無法累積採購實績及
    永久喪失參標機會之損害，被告原應回復其原狀以為賠償，
    惟原告採購實績因無法參標之1 年期間之經過，自無法累積
    成與未經執行時相同，已喪失之參標機會或亦因已由他人得
    標而無法取得，則回復原狀勢所不能。況上述情形，客觀上
    極可能因此致使為法人之原告無法存續，更無法使其復存（
    最高行政法院91年裁字第1350號裁定參照）。
(3)、政府採購案及民間公司、行號、團體、財團法人、銀行、私
    立大學院校及醫院或他人依政府採購法辦理之採購案，就投
    標人之資格，亦常有要求投標人提出有參與採購實績之事證
    ，僅列舉數例以對：國防部軍備局99年2 月辦理案號ED9900
    3L063 「固定型戰術導航儀等7 項」採購案，對廠商資格即
    要求具有相當經驗或實績證明。對此，原告即提出有關之經
    驗、實績證明。國防部軍備局98年10月辦理PD99001L106 採
    購案，對廠商資格即要求廠商具有製造、供應或承做能力之
    證明，如曾完成與招標標的類似之製造、供應或承做之文件
    。就原告於97、98年間參加政府機關及民間公司、行號、團
    體、財團法人、銀行、私立大學院校及醫院或他人因公開採
    購程序已得標承作之採購案，政府機關及民間公司、行號、
    團體、財團法人、銀行、私立大學院校及醫院或他人要求投
    標人提出參與採購實績之採購案，僅列舉其中5 件為例：
、台灣銀行採購部97年3 月辦理數位微波系統採購案，廠商資
    格即要求廠商具有製造、供應或承做，如期履約、維護或售
    後服務能力。
、台灣銀行採購部97年4 月辦理99年度共同塔改善站Gap
    Filler數位電視發射機系統採購案，對廠商資格即要求廠商
    須提供與招標案類似之平均功率數位電視發射機系統之製造
    、供應或承作之證明文件。
、國防部軍備局97年6 月辦理EX97001L125 「天氣監測暨整合
    系統」採購案，對廠商資格即要求廠商須提供具有製造、供
    應或承做能力之證明，如曾完成與招標標的類似之製造、供
    應或承作之文件、招標文件規定之樣品、現有或得標後可取
    得履約所需設備、技術、財力、人力或場所之說明或品質管
    制能力文件等。
、中華電信股份有限公司國際電信分公司辦理98年度中華全球
    網ONS 網路設備擴充採購案，對廠商資格即要求投標廠商具
    有製造、供應或承做能力之證明。如曾完成與招標標的類似
    之製造、供應或承做之文件、招標文件規定之樣品、現有或
    得標後可取得履約所需設備、技術、財力、人力或場所之說
    明或品質管制能力文件等。投標廠商具有維修、維護或售後
    服務能力之證明。如維修人員經專業訓練之證明、設立或具
    有或承諾於得標後一定期間內建立自有或特約維修站或場所
    之證明等。
、國立台灣大學98年12月辦理國立台灣大學校園網路設備維護
    服務採購案，其評選項目及配分，即有廠商信譽與履約能力
    及經驗。
(4)、原告成立於66年7 月9 月，係屬國內500 大企業之一，98年
    排名第472 ，99年排名第368 ，營業迄今已近33年，每年營
    業額均在20億元以上，近4 年繳稅之金額高達8,154 萬7,31
    2 元，員工人數亦近300 人，信譽及履約情形一向良好，自
    1995年以迄，獲得國外獎項無數。就參與政府採購之績優表
    現，其中有關交通○○○區○道○○○路○○區○○○○○
    ○○路整體路網中區交控系統工程」採購案，經交通部肯定
    ，列為金質獎初評獎項，商譽、信譽卓著。將原告刊登政府
    採購公報，使原告不得參與政府採購案，將使政府機關喪失
    可能以較低價格或較有利採購之機會。即以系爭採購案而言
    ，原告與另外2 家之標價分別為600 萬元、758 萬元、750
    萬元，由原告以600 萬元得標承攬，若系爭採購案原告未參
    加投標，明顯已使政府及全民造成損失。況被告已於99年5
    月29日將原告刊登於政府採購公報為「拒絕往來廠商」，其
    效力繼續至100 年5 月28日，則原告之營運勢將無以為繼。
    如此一來，不但影響原告近300 個員工家庭之生計，造成社
    會問題，亦造成政府稅收之損失。更使原告專長之網路資訊
    科技無法貢獻予國家社會，造成國家社會之損失。又原告為
    國內少數具有航空氣象、雷達、資訊安全等專業技術之廠商
    ，若原告無法續存，將致原告無法繼續履行各該採購案後續
    履約行為，或若因此依法或依約影響各該採購案後續履約亦
    將影響國家安全、國防科技、飛航安全、資訊安全。以上等
    情，衡之本件採購金額600 萬元，實有違比例原則。
(七)、政府採購法第101 條第1 項第12款所指「可歸責於廠商之事
    由」，依最高行政法院98年判字第741 號判決意旨，即如非
    可全部歸責於廠商，而係被告及廠商均有可歸責之事由，或
    全部可歸責於被告之事由，或部分可歸責於被告，部分可歸
    責於第三人之事由，或不可歸責於被告及廠商之事由者，即
    不適用政府採購法中有關「因可歸責於廠商之事由」之規定
    。退一步而言，縱認原告有部分可歸責，亦係因被告之採購
    計畫清單與規格表等文件用字模糊、含混不清所致。被告採
    購計畫清單附件之規格表項次欄下並未編序項次，卻又於採
    購計畫清單中規定廠商應提出規格表項次壹之原廠出廠證明
    文件，原告據此認定應提出原廠出廠證明之履約標的為編序
    項次(一)之發射機組，致未提出編序項次(三)之視訊擾頻器原廠
    出廠證明，顯非可歸責於原告，被告亦有可歸責之處。此外
    ，規格表中定義項(一)發射機組之主要規格項次限於：「項次
    2 （即頻率穩定度）、3 （即頻道數）、4 （即輸出功率）
    、9 （即聲音頻道數）及11（即控制線需雙層隔離可正常工
    作距離達300M以上）」，而發射機組碟型天線之編序為項次
    (一)發射機組14.附件(2)，與上述應提出型錄之標的編序均不相
    同，規格表項(二)接收機組項下定義主要規格項次限於：「項
    次1 （即接收方式）、2 （即雜訊指數）、3 （即自動增益
    ）、4 （即視訊輸出訊號：NTSC）及8 （即具遠端控制器可
    於200 公尺以上距離調整發射機之視頻及音頻訊號）」，而
    接受機組碟型天線之編序為項次(二)接收機組10.附件(2)，與上
    述應提出型錄之標的編序均不相同。縱使原告提出天線之型
    錄，亦不應因此認定該型錄構成契約之一部分。再退一步言
    ，就此部分縱認原告應有部分可歸責，顯然亦係因被告第1
    次及第2 次驗收之瑕疵所導致，被告亦有可歸責之處。
(八)、綜上所述，被告就作為系爭處分為基礎事實之驗收過程，有
    違背正當法律程序、依法行政原則、禁止恣意原則、誠信原
    則、比例原則、禁止權利濫用原則，不應適用而適用系爭契
    約通用條款第20.3條規定之違法。被告仍執意為之，自屬「
    裁量濫用」，合於行政訴訟法第4 條第2 項「…或濫用權利
    之行政處分，以違法論」之規定。且被告就系爭驗收不合格
    ，顯有可歸責之事由，依最高行政法院98年判字第741 號判
    決意旨，即無政府採購法第101 條第1 項第12款規定之適用
    ，被告系爭處分及工程會系爭審議判斷書均依政府採購法第
    101 條第1 項第12款為依據，自均有適用政府採購法第101
    條第1 項第12款不當之違法等情。並聲明求為判決撤銷工程
    會99年5 月13日工程訴字第09900191720 號函申訴審議判斷
    書（訴0000000 號）及被告98年12月1 日國憲後繕字第0980
    012646號函認定原告有政府採購法第101 條第1 項第12款情
    形，並附記如未提出異議，將刊登政府採購公報之處分及被
    告於98年12月30日國憲後繕字第0980014106號函異議處理結
    果「異議無理由」之決定。
三、被告則以：
(一)、按投標廠商應於投標時檢附主要規格（項次(一)發射機組及項
    次(二)接收機組）已在市面上銷售之產品型錄乙份，俾利規格
    審查及作為交貨驗收的依據，而於交貨驗收目視檢查不合格
    時，賣方應於接獲通知次日起30日曆天內完成改善、獲得等
    作業，再報請買方實施複驗1 次，若複驗仍不合格，買方得
    辦理退貨解約，倘該退貨解約係因可歸責於賣方之事由者，
    除沒收履約保證金外，另依政府採購法第101 條至第102 條
    規定辦理，本案採購計畫清單（18）備註1.(4)、10.(1)(四)、16.
    (一)及(四)條款定有明文；又凡契約內附有規格、藍圖、照片者
    ，驗收時應符合規格、藍圖及照片，系爭契約通用條款第12
    .3條亦定有明文。
(二)、本案98年10月22日實施第1 次目視驗收，計有發射機組及接
    收機組外觀與型錄圖示不符等7 項重大缺失【(一)發射機組及
    接收機組外觀與型錄圖示不符。(二)視訊擾頻器2 組所交產品
    供應商與型錄不符。(三)缺遮陽罩4 組。(四)防雨蓋4 組尺寸不
    合。(五)5m交流電線4 組變壓器為中國大陸製。(六)3m直流電線
    4 組實際帳量長度不足2m。(七)可調整水平波及垂直波幅射棒
    反射板未固定，易掉落。】並經綜合判定為「不合格」。98
    年11月20日實施複驗，驗收結果計有發射機組及接收機組外
    觀與型錄圖示不符等4 項重大缺失【(一)發射機組及接收機組
    外觀（碟型天線及控制單元）與契約型錄圖示不符。(二)水平
    波及垂直波幅射棒、反射板均改善經膠封固定，惟經申購單
    位及使用單位檢查，該項零件若需更換，需將反射板破壞拆
    除始可安裝並重新膠封，不符實際需求。(三)視訊擾頻器2 組
    所交產品供應商與型錄不符，承商未依系爭契約通用條款20
    .3條規定，向被告反應，本項貨品仍判定不合格。(四)檢查視
    訊擾頻器2 組未檢附原廠（或台灣分公司、代理商）出廠證
    明文件，且貨品本體及包裝均未註明出廠日期，與契約不符
    。】經綜合判定仍為「不合格」。前揭驗收結果，被告審視
    原告改善情形，並未依約對不合格之貨品辦理退貨換貨或修
    復重交，檢附之文件僅以電子郵件及網路下載型錄代之實無
    效力，且未檢附契約原標示之廠牌或型號不再製造或供應者
    及因不可抗力原因必須更換者之佐證文件，明顯與契約不符
    ，原告怠忽不為，未改善不符契約規格之貨品，致退貨解約
    ，是解除契約之事由乃原告違約所致，被告依政府採購法第
    101 條第1 項第12款「因可歸責於廠商之事由致解除契約」
    之規定，將原告刊登政府採購公報，並無不妥。
(三)、有關系爭標的物與型錄圖示不符部分：
１、發射機組及接收機組外觀（碟型天線及控制單元）與契約型
    錄圖示不符乙節。依計畫清單（18）備註1.(4)原告於投標時
    提出之型錄，既已經被告審查通過，自已構成契約之重要內
    容，雙方均應受其拘束，原告即應依合於規格文件之型錄交
    貨，俾供被告驗收。依系爭契約通用條款第22.1規定，本案
    於契約計畫清單（18）備註(4)即規定檢附項次(一)發射機組及
    項次(二)接收機組已在市面上銷售之產品型錄乙份，俾利規格
    審查及作為交貨驗收之依據，廠商自行認定規格表中「碟型
    天線」及「控制單元」不包含於採購計畫清單所規定須檢附
    產品型錄之主要規格中，並於第1 次驗收時以不符原投標時
    所檢附之型錄產品參加驗收，以致判定不合格，此項事實已
    為工程會申訴審議判斷認定並不違反程序，又被告於會驗報
    告單註明廠商交付之「碟型天線」及「控制單元」與型錄不
    符俱屬事實，並依規定請廠商註蓋公司章及負責人章，故無
    原告所稱違反誠信原則之情事。
２、視訊擾頻器與型錄圖示不符乙節。原告於投標時自行提出項
    次(三)視訊擾頻器之產品型錄，應可認為其具特定該產品為本
    案標的物之意，而該型錄既經被告審查通過，自已構成契約
    之重要內容，雙方均應受其拘束，原告即應依合於規格文件
    之型錄交貨，俾供被告驗收。倘原告主張因原製造公司國家
    禁止對其他國家輸出系爭產品，即應依系爭契約通用條款第
    20.3條規定敘明理由，檢附規格、功能、效益及價格比較表
    ，徵得被告書面同意後，以其他規格、功能、效益相同或較
    優者代之，原告捨此不為而自行以其他產品替代，即屬可歸
    責之事由。又原告主張Ovation 為系爭視訊擾頻器之製造原
    廠，GMS 僅為其美國銷售商云云，惟本案自98年4 月17日簽
    約迄98年12月1 日解約為止，原告均未為上開主張，亦未提
    出相關說明或足資證明之文件，是以簽約後解約前原告與被
    告對於系爭視訊擾頻器廠牌為GMS 意思表示均為一致。而原
    告於解約後99年2 月間始以電子郵件向GMS 查詢，顯見原告
    本身對於該產品之認識不足，原告既自詡為專業技術之廠商
    ，竟於第1 次目視檢查不合格後仍未改善，坐令此錯誤之發
    生，實非一負責任之公司所應有之作為，故本案解除契約實
    可歸責於原告。
３、綜上，本案原告所交付微波中繼終端機發射機組、接收機組
    及視訊擾頻器既經2 次目視檢查結果與型錄未符，洵屬不爭
    之事實，此經被告依契約規定行使解除權，並進而據此認定
    原告有政府採購法第101 條第1 項第12款規定之情事，於法
    均無不合。
(四)、有關可調整水平波及垂直波反射板膠封改善不符實際需求乙
    節，原告於第1 次驗收時，即有「未固定易掉落」之缺失，
    被告依合約規定要求改善，豈知原告之改進措施並未與被告
    充分溝通討論，亦未考量被告需求，逕自將幅射反射棒完全
    膠封固定，使該項裝備需將反射棒破壞拆除安裝，並重新膠
    封始可達成更換傳輸方式之目的。以汽車可調整後視鏡為例
    ，後視鏡可調整不同角度照射後方事物，絕非拆除後視鏡調
    整成某一角度後再裝回。同理，依一般經驗，案內契約可調
    整水平波及垂直波，應係指幅射反射棒可藉由操作或開關而
    調整成水平或垂直方向，無須拆除轉向再安裝固定，更何況
    原告為專業廠商豈有不知之理？故於第2 次驗收時，被告認
    定原告所提供之貨品無法達成「可調整」水平波或垂直波傳
    輸方式之實際需求，屬目視即可認定之明顯瑕疵，並未逾越
    契約內容，被告應而判定不合格並無不妥，亦無違背誠信原
    則與權力濫用之情形。
(五)、至於視訊擾頻器2 組未檢附原廠（或台灣分公司、代理商）
    出廠證明文件乙節。按系爭採購案標的為微波中繼終端機，
    而依計畫清單所附規格表規格欄內已載明「微波中繼終端機
    內含：(一)發射機組：…(二)接收機組：…(三)視訊擾頻器：…」
    ，又計畫清單（18）備註10.檢驗方法(1)(二)1.之規定，原告應
    檢附規格表內項次壹為2009年1 月以後原廠（或台灣分公司
    、台灣代理商）出廠證明文件…。準此，發射機組、接收機
    組、視訊擾頻器均為本案標的之一部，併同列於規格表規格
    欄內，原告應檢附之原廠證明文件包括視訊擾頻器，自不待
    言。況原告倘有疑義應於等標期，甚至得標簽約後請被告釋
    疑，何以自行解釋僅須檢附發射機組、接收機組證明文件？
    故目視檢查已明定應檢附文件，原告未於驗收當日提出證明
    文件，即已明顯違約。而原告主張被告第1 次驗收並未紀錄
    原告未提供「視訊擾頻器」原廠證明文件為不合格，蓋因原
    告所交付之「視訊擾頻器」已與型錄圖示不符（複驗亦同）
    而不合格，既存有此明顯瑕疵自無檢查文件之必要。又原告
    遲於98年12月1 日解約後之同年月15日始通知取得相關文件
    ，已非能達成本案採購目的，另因原告於投標、交貨及2 次
    驗收時均未提出要求被告辦理修約，俟驗收結果為被告判定
    不合格後，再行針對計畫清單提出異議，已與採購程序不符
    ，故被告並無原告所稱違反誠信原則及權力濫用之情事。
(六)、按政府採購法第101 條第1 項第12款、第102 條第3 項規定
    ，其條文用語均為「應」乃強制規定，即符合該法第101 條
    、第102 條之要件時，機關即有行為之義務，無行政裁量之
    權限，即無比例原則適用之餘地。職是，被告對原告所為之
    處分，既無裁量權行使之可能，故無比例原則之適用（高雄
    高等行政法院96年訴字第611 號判決參照），原告主張被告
    處分有違比例原則云云，顯非有理。又複驗結果，原告所交
    貨品並未辦理退貨換貨或修復重交，再次明顯與契約不符，
    被告對於複驗程序及判定結果並無不當，亦無原告所稱「權
    利濫用」及違反「誠信原則」。另原告於98年12月16日之異
    議函對於被告所指各項缺失等事實，均不爭執且坦承確有疏
    失，足證本案確「因可歸責於廠商之事由，致解除或終止契
    約」，被告將原告刊登於政府公報依法有據，並無違誤等語
    ，資為抗辯。並聲明求為判決駁回原告之訴。
四、本件如事實概要欄所載之被告採購、簽約、解約之事實，有
    被告98年度訂購軍品契約（契約編號：HB98014P014PE ）（
    第46頁）、開決標記錄（第47-49 頁）、廠商投標報價單（
    第53頁）、採購招標單（第75頁）、採購計畫清單（第77-7
    9 頁）、微波中繼終端機規格表（第80-81 頁）、系爭契約
    通用條款（第101-106 頁）、被告98年12月1 日國憲後繕字
    第0980012646號函（第115 頁）影本附原處分卷可稽，洵堪
    認定。是本件爭點厥在：本件被告是否有權解除系爭契約？
    並據此認定原告有政府採購法第101 條第1 項第12款「因可
    歸責於廠商之事由，致解除或終止契約」之情事？
(一)、按「為建立政府採購制度，依公平、公開之採購程序，提升
    採購效率與功能，確保採購品質，爰制定本法。」、「本法
    所稱廠商，指公司、合夥或獨資之工商行號及其他得提供各
    機關工程、財物、勞務之自然人、法人、機構或團體。」、
    「機關辦理採購，發現廠商有下列情形之一，應將其事實及
    理由通知廠商，並附記如未提出異議者，將刊登政府採購公
    報：…一二、因可歸責於廠商之事由，致解除或終止契約者
    。…」、「（第1 項）廠商對於機關依前條所為之通知，認
    為違反本法或不實者，得於接獲通知之次日起20日內，以書
    面向該機關提出異議。（第2 項）廠商對前項異議之處理結
    果不服，或機關逾收受異議之次日起15日內不為處理者，無
    論該案件是否逾公告金額，得於收受異議處理結果或期限屆
    滿之次日起15日內，以書面向該管採購申訴審議委員會申訴
    。（第3 項）機關依前條通知廠商後，廠商未於規定期限內
    提出異議或申訴，或經提出申訴結果不予受理或審議結果指
    明不違反本法或並無不實者，機關應即將廠商名稱及相關情
    形刊登政府採購公報。」政府採購法第1 條、第8 條、第10
    1 條第1 項第12款、第102 條第1 、2 、3 項分別定有明文
    。
(二)、次依兩造於98年4 月17日所簽立之財物訂購軍品契約乙：附
    加條款一、規定：「本契約所含附件（開標紀錄、廠商投標
    報價單、採購計畫清單、通用參考條款）於不牴觸本契約時
    ，為契約之一部。」可知，原告投標報價單、被告採購計畫
    清單及通用參考條款不牴觸該軍品契約範圍，均屬兩造合意
    之契約內容。又「凡契約內附有規格、藍圖、照片者，驗收
    時應符合規格、藍圖及照片…」乃被告內購財物、勞務採購
    契約通用條款12.3所明定；而「98年度國防憲兵司令部HB98
    014P014 採購計畫清單」（18）備註1.投標廠商資格(4)且規
    定：「檢附主要規格（項次(一)發射機組及項次(二)接收機組）
    已在市面上銷售之產品型錄乙份，俾利規格審查及作為交貨
    驗收的依據。」；10.檢驗方法規定：「(1)(一)由履約驗收單位
    會同驗收人員於交貨地點實施目視清點檢查。、(二)目視檢查
    時賣方應檢附下列文件以供審查：1.規格表內項次壹為2009
    年1 月以後原廠（或台灣分公司、台灣代理商）出廠證明文
    件（文件內容須包含：產品名稱、序號、生產日期及產地）
    ……2.品質保證書…3.進口產品需檢附海關進口證明。4.每
    單機中文操作手冊1 份。5.廠商所交裝備若為國內生產製造
    者，應依『電信管制射頻器材管理辦法』第10條規定，提供
    認證審驗合格證明文件…(四)目視檢查時上述文件不符或未檢
    附，視同目視檢查不合格，另賣方應於接獲通知次日起30日
    曆天內完成改善、獲得等作業，再報請買方實施複驗1 次，
    若複驗仍不合格，買方得辦理退貨解約。」；16罰則規定：
    「如目視檢查不合格或性能測試不合格時，則辦理退貨換貨
    或修復重交，（擇一辦理，以一次為限），若複驗不合格，
    買方得解除契約。」
(三)、經查，本案於98年10月22日辦理目視檢查發見原告所交貨品
    附件防雨蓋尺寸不合、缺遮陽罩、變壓器為大陸地區製造、
    3m直流電源線長度不足、水平波及垂直波幅射棒反射板未固
    定易脫落、發射機組及接收機組外觀與型錄圖不符、視訊擾
    頻器貨品與契約檢附型錄不同、所交原廠證明文件未註明廠
    品名稱及產地、視訊擾頻器進口報單影本無海關用印、未檢
    附電信管制射頻器材相關認證審驗合格證明文件、發射機組
    及接收機組未檢附中文操作手冊，視訊擾頻器未檢附等不合
    格事項。經被告通知限期改善後，雙方於98年11月20日進行
    第2 次會驗（複驗），原告仍有發射機及接收機組外觀（碟
    型天線及控制單元）與契約型錄圖不符、水平波及垂直波幅
    射棒反射板膠封固定不符實際需求、所交視訊擾頻器2 套（
    Ovation Systems Ltd 公司產品）與契約型錄公司名稱GMS
    （Global Microwave System Inc ）不符，且視訊擾頻器2
    套未檢附原廠（或台灣分公司、代理商）出廠證明文件，及
    未於貨品本體及包裝註明出廠日期等不符契約事項之事實，
    有目視檢查照片（見原處分卷第1-6 頁）、被告內購案財務
    勞務採購接收暨會驗結果報告單與另紙（見本院第35-38 、
    80頁）等件影本在卷可憑，且據原告於98年12月15日麟（98
    ）法字第98121501號函檢附之異議書，自承疏失在卷（見原
    處分卷第8-11頁異議書），自堪信為真實。核原告於98年10
    月22日所交付之貨品及文件經目視檢查既不合格，嗣於同年
    11月20日複驗復未完全改善，仍有不合格情事，則被告依上
    述契約約定，以98年12月1 日國憲後繕字第0980012646號函
    ，解除兩造契約，並以此契約之解除係可歸責於原告之事由
    ，依政府採購法第101 條第1 項第12款規定通知原告，應刊
    登政府採購公報，自屬適法有據。
(四)、雖原告主張：98年10月22日初驗時，驗收記錄未載「發射機
    組及接收機組外觀（碟型天線及控制單元）與契約型錄圖示
    不符」係被告於次日自行加註，並令其工程師黃○琳蓋用原
    告公司及負責人章，且原告所提供此部分之型錄並不構成契
    約之一部分，縱屬契約內容，亦與被告規格表牴觸而不應適
    用，被告遽予認定原告所交付之碟型天線與型錄之鼓型天線
    圖示不符，複驗不合格，違反驗收之正當法律程序、契約約
    定、禁止恣意、誠信、禁止權利濫用原則，並有「裁量濫用
    」之違法云云。惟查，該第1 次目視檢查「發射機組及接收
    機組外觀與型錄圖不符」部分瑕疵，縱係嗣後補註，然原告
    既不爭該瑕疵於初檢時存在之事實，此瑕疵補註且有原告印
    文確認，原告亦未主張印章遭盜用乙節，自無礙此不合格事
    項之認定。而原告提出之發射機組及接收機組產品規格應與
    投標當時提出之型錄相符，且為系爭採購契約所明定（見上
    述採購計畫清單（18）備註1.(4)及通用條款12.3），前已述
    及，旨在俾利規格審查及驗收之依據，避免疏漏，是驗收時
    本應就交付貨品與型錄所載為整體觀察；原告以上開型錄不
    符部分瑕疵未於被告規格表述及，即謂此部分與被告規格表
    牴觸，依通用條款第22.1規定，應不適用乙節，乃屬曲解契
    約內容。再原告交付之貨品歷經被告2 次驗收，既有上述不
    合格事項，則被告依採購契約約定，行使契約解除權，自無
    何違反契約、誠信、禁止權利濫用等原則，更不涉正當法律
    程序、恣意及裁量濫用之問題。故原告上開主張，洵無可採
    。
(五)、又原告主張：第2 次驗收時已就初驗有關水平波及垂直波幅
    射棒反射板未固定，易掉落之瑕疵予以膠封固定改善，無損
    契約所定之輻射棒反射板功能，被告以原告所為改善，不符
    實際需求，而認不合格，有悖於科技常識，違反契約約定，
    違背禁止恣意原則、誠信原則、禁止權利濫用原則，並屬「
    裁量濫用」之違法云云。經查，依被告規格表(一)14附件（11
    ）記載，發射機組應具備「可調整」水平波及垂直波輻射棒
    而系爭可調整水平波及垂直波反射板於初驗時具有「未固定
    易掉落」之瑕疵，前已述及，且為原告所不爭，洵堪認定。
    雖原告於複驗時以將幅射反射棒完全膠封固定方式，改善上
    開瑕疵；然致該項裝備非破壞反射棒安裝，將之拆除並重新
    膠封，無法依被告上開採購需求達成自由調整水平波、垂直
    波傳輸方式之目的，是難認已依債之本旨為給付；換言之，
    初驗易掉落之瑕疵，倘非膠封無法改善，考量膠封所致無法
    調整水平波、垂直波傳輸方式之瑕疵，則原告自應採換貨方
    式處理，而非逕行膠封，敷衍了事。故被告認定原告此部分
    給付，不符其實際需求，要無何違反契約、誠信原則、禁止
    權利濫用原則等情事，且亦無涉禁止恣意原則之違反、或裁
    量濫用。原告上開主張，亦無可取。
(六)、復原告主張：本件採購契約就視訊擾頻器部分，並未要求提
    供型錄，型錄上所載貨品公司名稱不屬採購契約之履約標的
    ，原告係向型錄所載之GMS 公司原廠Ovation 公司購買（GM
    S 公司只是Ovation 公司在美國之經銷商而已），型號既與
    GMS 公司型錄上之視訊擾頻器型錄Viewlock II 完全相同，
    自無通用條款第20.3條之適用，被告以原告所交貨品之品名
    有變更，卻未依通用條款20.3條規定處理係有瑕疵，有違契
    約約定、依法行政原則、禁止恣意原則及誠信原則、禁止權
    利濫用原則，並屬裁量濫用之違法；又視訊擾頻器2 套未檢
    附原廠（或臺灣分公司、代理商）出廠證明文件，且貨品本
    體及包裝均未註明出廠日期，因98年10月22日初驗時並未記
    錄此項缺失，致複驗時，原告來不及提出，非可歸責於原告
    ，嗣且經原告取得原廠Ovation 公司證明文件，將影本交付
    被告，被告仍以之為不合格事項，係屬違法云云。然原告交
    付之貨品應與其型錄相符，前揭通用條款12.3業已明定，是
    系爭採購計畫清單雖未明載應提出視訊擾頻器產品型錄，然
    原告於投標時既自行提出此部分型錄，而經被告審查通過，
    自足認雙方合意係以該型錄上GSM 公司銷售之Viewlock II,
    Video/Audio Encryption產品為給付之標的物（見原處分卷
    第70-71 頁）；惟原告所交Viewlock II 卻係Ovation 公司
    產品而非GMS 公司，乃兩造所不爭，則被告認此與契約約定
    不符，自無違誤。至GSM 公司銷售之Viewlock II 產品縱與
    Ovation 公司所生產之Viewlock II 為同一商品，然原告於
    履約時未檢附相關文件向被告陳明，乃可歸責於己；且該視
    訊擾頻器業經列入前揭計畫清單附件規格表中，依該為契約
    內容之清單（18）備註10.檢驗方法(1)(二)1.規定，原告自應於
    被告驗收時，檢附系爭擾頻器2009年1 月以後原廠（或台灣
    分公司、台灣代理商）出廠證明文件，乃其於締約當時即已
    知悉，其竟未依約遵期提出，亦屬有可歸責，是被告認此等
    部分違反契約約定，洵無不合，而無涉依法行政或濫用裁量
    等事項。原告執此謂被告有違反契約、誠信及禁止權利濫用
    原則，仍無足取。
(七)、末按採購契約履約糾葛，本屬私權爭議，不生違反行政程序
    法第4 條規定、依法行政、禁止恣意原則等問題；況系爭採
    購計畫清單及規格表規定明確，被告所為驗收並無原告指摘
    之違約或違法情事，且無以契約內容以外為驗收依據。而原
    告交付貨品之上述瑕疵，如可調整水平波及垂直波幅射棒者
    ，業無法達被告採購之目的，有礙其使用需求，其瑕疵當屬
    重要；又被告係因可歸責於原告之事由，致解除契約，依前
    揭政府採購法第101 條第1 項第12款規定，應將其事由刊登
    政府採購公報，被告並無裁量空間，復如前述，是原告另主
    張：系爭採購產品之功能、品質與目的並不因系爭驗收不合
    格之項目而受影響，且被告2 次驗收均有違行政程序法第4
    條規定及禁止恣意原則，原處分以此為據，亦有違該規定、
    同法第8 條規定之誠信暨依法行政、禁止權利濫用等原則；
    而依兩造契約約定，被告係「得」而非「應」解除契約，其
    未參酌政府採購法第72條規定，即逕為解約並為原處分，亦
    有違行政程序法第7 條規定之比例原則；再系爭採購計畫清
    單與規格表等文件之用字模糊不清等，被告非無可歸責，是
    依98年判字第741 號判決見解，是無政府採購法第101 條第
    1 項第12款規定之適用云云，均無可採。至本件原告所交付
    之Ovation 公司視訊擾頻器與交付型錄不符部分，縱認無通
    用條款20.3條規定：「契約規定之標的，其有下列情形之一
    者，乙方（即原告）得敘明理由，檢附規格、功能、效益及
    價格比較表，徵得甲方（即被告）書面同意後，以其他規格
    、功能及效益相同或較優者代之…(1)契約原標示之廠牌或型
    號不再製造或供應者。…」之適用，然徒憑其他部分瑕疵亦
    足使被告取得系爭契約解除權，而不影響系爭採購契約係因
    可歸責於原告之事由，致解除契約之認定，併此敘明。
五、綜上所述，原告之主張俱無足採。被告依政府採購法第101
    第1 項第12款「因可歸責於廠商之事由致解除契約」之規定
    ，通知原告將刊登政府採購公報，並無不合；而採購申訴審
    議判斷維持原處分，亦無違誤。原告猶執前詞，訴請撤銷，
    為無理由，應予駁回。
六、本件事證已臻明確，兩造其餘攻擊防禦方法經本院審酌後，
    核與本件判決結果均不生影響，故不再逐項論述，附敘明之
    。
七、據上論結，原告之訴為無理由，爰依行政訴訟法第98條第1
    項前段，判決如主文。
中    華    民    國    99    年    9     月    30    日
                    臺北高等行政法院第三庭
                              審判長法  官  蕭惠芳
                                    法  官  劉穎怡
                                    法  官  林玫君
上為正本係照原本作成。
如不服本判決，應於送達後20日內向本院提出上訴狀並表明上訴
理由，如於本判決宣示後送達前提起上訴者，應於判決送達後20
日內補提上訴理由書（須按他造人數附繕本）。
中    華    民    國    99    年    9     月    30    日
                                    書記官  黃玉鈴

司法院資訊處製作；財團法人民間司法改革基金會備份。
